臺灣高等法院刑事判決
109年度上訴字第4093號
上  訴  人  
即  被  告  江明裕
上列上訴人因違反毒品危害防制條例案件，不服臺灣桃園地方法
院109年度審訴字第834號，中華民國109年8月17日第一審判決（
起訴案號：臺灣桃園地方檢察署109年度毒偵字第1854號），提
起上訴，本院判決如下：
    主  文
原判決撤銷。
本件公訴不受理。
    理  由
一、公訴意旨略以：上訴人即被告甲○○前於民國91年間因施用毒
    品，經觀察、勒戒及強制戒治後，於92年3月20日強制戒治
    期滿執行完畢，並經檢察官處分不起訴確定，另有多次施用
    毒品經判處罪刑紀錄，仍不知悔改，復基於施用第一級、第
    二級毒品之犯意，於109年2月12日上午6時許，在桃園市○○
    區○○街00巷00號住處，以將甲基安非他命置入玻璃球燒烤吸
    食方式，施用第二級毒品甲基安非他命1次，另於翌（13）
    日上午8時25分警方採尿回溯26小時內，施用第一級毒品海
    洛因1次，因認被告涉犯毒品危害防制條例第10條第1項、第
    2項施用第一級毒品及施用第二級毒品罪嫌。
二、施用第一級、第二級毒品，為非法行為，毒品危害防制條例
    第10條設有處罰之規定，凡施用第一級、第二級毒品者，本
    應科以刑罰，惟施用毒品者，實具「病患」特質，基於刑事
    政策，對合於一定條件之毒品施用者，依同條例第20條規定
    ，先施予觀察、勒戒或強制戒治之保安處分。而109年1月15
    日修正公布、同年7月15日施行之毒品危害防制條例第20條
    第3項規定，犯第10條之罪於觀察、勒戒或強制戒治執行完
    畢釋放後，3年後始再犯者，均應適用同條例第20條第1項、
    第2項之規定，亦即與初犯者相同，應先觀察、勒戒或強制
    戒治，不得逕行追訴處罰。其修法理由指出：施用毒品者具
    「病患性犯人」之特質，並參諸世界各國之醫療經驗及醫學
    界之共識，咸認施用毒品成癮者，其心癮甚難戒除，如觀察
    、勒戒或強制戒治執行完畢釋放後，3年後始再有施用第一
    級、第二級毒品之行為者，足見其有戒除毒癮之可能，宜再
    採以觀察、勒戒方式戒除其身癮及以強制戒治方式戒除其心
    癮之措施，為能放寬觀察、勒戒或強制戒治制度之適用時機
    ，以協助施用者戒除毒癮，爰修正第3項。同條例第23條第2
    項亦配合修正為「觀察、勒戒或強制戒治執行完畢釋放後，
    3年內再犯第10條之罪者，檢察官或少年法院（地方法院少
    年法庭）應依法追訴或裁定交付審理」，可知本次修法對於
    施用毒品者施以觀察勒戒、強制戒治，或依法追訴（或裁定
    交付審理）之適用範圍，係確立初犯為具「病患性犯人」之
    特質，應先經一完整之醫療處置，3年內再犯者應依法追訴
    （或裁定交付審理），3年後再犯者則先行裁定觀察、勒戒
    。最高法院109年度台上字第3240號判決為此指出：參諸觀
    察勒戒等治療處置，乃結合醫師、觀護人、社工心理諮商等
    不同領域之專業人員參與之保安處分措施，目的除在戒除施
    用毒品者身癮、心癮之措施外，並企圖重新塑造生活紀律，
    改變其病態行為，與刑罰之執行並不相同，無法以刑罰補充
    或替代醫療處置之特性；從而，3犯以上如距最近1次觀察、
    勒戒或強制戒治執行完畢釋放後，已逾3年者，其間縱經判
    刑、執行，究與觀察勒戒或強制戒治已經完整之治療療程不
    同，無法補充或替代上開之醫療處置，均應再予觀察勒戒之
    機會，方為適法。最高法院刑事大法庭復參酌專家鑑定人許
    福生教授、林式穀醫師之見解，於109年11月18日宣示109年
    度台上大字第3826號裁定，表示：鑑於將施用毒品者監禁於
    監獄內，僅能短期間防止其接觸毒品，因慣用毒品產生之「
    心癮」根本無法根除，並慮及毒品危害防制條例施行多年累
    積之戒毒經驗及實效，暨逐步擴充之醫療、戒癮機構、專業
    人力、社區支援系統等資源，尤以本次毒品危害防制條例第
    24條修正，擴大檢察官對施用毒品者附條件緩起訴處分之範
    圍，使其能視個案具體情形給予適當多元社區處遇；本次修
    正後對於施用毒品者之思維，自應與時俱進，擺脫以往側重
    於「犯人」身分之處罰，著重其為「病患」之特質，並以「
    治療」疾病為出發點，重新評價前揭所謂「3年後再犯」之
    意義，進而指出：基於憲法應保障人民之生存權，及根據每
    個國民生存照顧需要提供基本給付之理念，為協助施用毒品
    者戒除毒癮復歸社會，對於經監獄監禁處遇後仍再犯之施用
    毒品者，更應恢復以機構內、外之治療協助其戒除毒癮；此
    即本次修正毒品危害防制條例第20條第3項關於施用毒品者
    所謂「3年後再犯」係何所指之立法真諦，除檢察官優先適
    用第24條命附條件緩起訴處分處遇外，對於施用毒品初犯者
    ，即應適用第20條第1項、第2項為機構內之觀察、勒戒或強
    制戒治；若於上開機構內處遇執行完畢釋放後，於「3年內
    再犯」者，依第23條第2項規定，應依法追訴；倘於「3年後
    再犯」自應再回歸到傳統醫療體系機構內重為觀察、勒戒或
    強制戒治之治療，藉機構內、外處遇及刑事制裁等方式交替
    運用，以期能控制或改善其至完全戒除毒癮，明確表示對於
    毒品危害防制條例第20條第3項及第23條第2項所謂「3年後
    （內）再犯」，應跳脫以往窠臼，以「3年」為期，建立「
    定期治療」之模式，法條所稱「3年後再犯」，只要本次再
    犯距最近1次觀察、勒戒或強制戒治執行完畢釋放，已逾3年
    者，即該當之，不因其間有無犯第10條之罪經起訴、判刑或
    執行而受影響。此為有權解釋，各級法院應受其拘束。
三、另增訂毒品危害防制條例第35條之1 第1 款、第2 款規定：
    「偵查中之案件，由檢察官依修正後規定處理；審判中之案
    件，由法院依據修正後規定處理」，亦即檢察官就偵查中、
    法院就審判中之施用毒品案件，均應依上揭修正後規定處理
    。是以，檢察官對第3犯（或第3犯以上）施用毒品者發動偵
    查時，如該次施用毒品時間距最近1次觀察、勒戒或強制戒
    治執行完畢釋放後已逾3年，檢察官即應依修正後毒品危害
    防制條例第20條第3項、第23條第2項規定，向法院聲請裁定
    觀察、勒戒，倘未先送勒戒處所觀察、勒戒，而逕行起訴，
    其起訴之程序違背規定，自應諭知不受理之判決（最高法院
    88年度台非字第146號判決參看）。
四、被告前因施用毒品，經原審法院91年度毒聲字第437號裁定
    、91年度毒聲字第748號裁定，先後送觀察、勒戒及強制戒
    治，於92年3月20日停止戒治出所，有本院被告前案紀錄表
    在卷可稽，而本件檢察官起訴認被告施用第一級毒品、第二
    級毒品之時點，分別為109年2月13日警方採尿回溯26小時內
    、同年月12日，此業經被告於警偵及原審供認不諱，距其最
    近1次施用毒品經依法強制戒治出所之92年3月20日，期間已
    逾3年，依前揭說明，自應依修正毒品危害防制條例第20條
    第3項規定，再給予被告適用觀察、勒戒之機會，使其得以
    治療之方式代替刑罰。
五、檢察官就被告施用毒品案，依修正前毒品危害防制條例規定
    提起公訴，起訴程序固未違背當時規定，然依修正毒品危害
    防制條例規定，已不得刑事追訴，原審於109年8月17日判決
    時未適用新法諭知不受理之程序判決，而為被告有罪之實體
    判決，容有違誤，被告上訴僅請求從輕量刑，就此雖未指摘
    ，然原判決既有可議之處，自屬難以維持，應由本院將原判
    決撤銷，諭知公訴不受理之判決，並不經言詞辯論為之。
據上論斷，應依刑事訴訟法第369條第1項前段、第364條、第303
條第1款、第307條，判決如主文。　
本案經檢察官邱文中提起公訴。
中　　華　　民　　國　　109 　年　　11　　月　　20　　日
     　　　　　　 刑事第九庭    審判長法　官  潘翠雪
                                      法　官  陳俞婷
                                      法　官  曾德水
以上正本證明與原本無異。
關於施用第二級毒品部分，不得上訴。
關於施用第一級毒品部分，如不服本判決，應於收受送達後20日
內向本院提出上訴書狀，其未敘述上訴之理由者並得於提起上訴
後20日內向本院補提理由書（均須按他造當事人之人數附繕本）
「切勿逕送上級法院」。
                                      書記官  陳怡君
中　　華　　民　　國　　109 　年　　11　　月　　23　　日